臺灣臺中地方法院民事判決
　　　　　 109年度沙簡字第606號
原      告  葉李彩雲
訴訟代理人  連堂凱律師
複代理人    鍾佩君律師
被      告  葉寶鳳  
訴訟代理人  蔡其展律師
上列當事人間請求拆屋還地事件，本院於民國110年12月7日言詞
辯論終結，判決如下：
    主      文
被告應將坐落於臺中市○○區○○段○000地號土地上如附圖所示A部
分（面積134.17平方公尺）之地上物拆除，並將所占用土地返還
與原告。
被告應給付原告新臺幣16,088元，及自民國109年10月1日起至清
償日止，按年息5％計算之利息。並自民國109年9月17日起至返還
第一項土地之日止，按年給付原告新臺幣2,464元。
訴訟費用由被告負擔。
本判決得假執行，但被告如以新臺幣254,923元，為原告預供擔
保，得免為假執行。
    事實及理由
壹、程序部分：
一、不變更訴訟標的，而補充或更正事實上或法律上之陳述者，
    非為訴之變更或追加，民事訴訟法第256條定有明文，依同
    法第436條第2項規定，於簡易訴訟程序仍適用之。經查，原
    告起訴時，其訴之聲明第1項為：「被告應將坐落於臺中市○
    ○區○○段○000地號土地上，面積136.13平方公尺（即臺中市
    大甲地政事務所土地複丈成果圖，複丈日期109年3月26日，
    編號Ａ部分）之地上物拆除，並將所占用土地返還與原告。
    」嗣後原告依臺中市大甲地政事務所，複丈日期110年8月20
    日測量結果之複丈成果圖，於110年12月2日提出「民事訴之
    變更聲請暨準備狀」，將第1項聲明更正為「被告應將坐落
    於臺中市○○區○○段○000地號土地上如附圖所示A區域（面積1
    34.17平方公尺）之地上物拆除，並將所占用土地返還與原
    告。」核屬不變更訴訟標的，僅補充事實上之陳述，合於前
    開規定，應予准許。
二、按訴狀送達後，原告不得將原訴變更或追加他訴，但擴張或
    減縮應受判決事項之聲明者，不在此限，民事訴訟法第255
    條第1項第3款定有明文，依同法第436條第2項規定，於簡易
    訴訟程序仍適用之。原告起訴時，其訴之聲明第2項原請求
    ：「被告應給付原告16,323元，及起訴狀繕本送達翌日起至
    清償日止，按年息百分之五計算之利息。並自109年9月17日
    起至返還第一項土地之日止，按日給付原告6.84元。」原告
    於110年12月2日提出「民事訴之變更聲請暨準備狀」，將第
    2項聲明更正為：「被告應給付原告16,088元，及起訴狀繕
    本送達翌日起至清償日止，按年息百分之五計算之利息。並
    自109年9月17日起至返還第一項土地之日止，按日給付原告
    6.75元。」核屬減縮應受判決事項之聲明，合於前開規定，
    應予准許。
貳、實體部分：
一、原告主張：
（一）原告所有坐落於臺中市○○區○○段000地號土地（下稱系爭
      土地）與被告所有同段514地號土地，遭被告無權占用原
      告所有如附圖所示編號Ａ部分土地搭建鐵皮房屋，已侵害
      原告權利，妨害原告所有土地使用及收益。依民法第777
      條及第767條第1項之規定，原告得請求被告將地上物拆除
      並將土地返還。被告等之建物如上所述均無權越界占用原
      告所有系爭土地，依民法第767條之規定，原告得請求被
      告拆除地上物並將土地返還原告。又被告無權占用土地，
      受有相當於租金之不當得利，爰請求被告給付，而不當得
      利之計算，均以系爭土地申報總價年息百分之十計算，原
      告得向被告等請求過去五年及交還土地前期間相當於租金
      之不當得利。查，系爭土地102年至104年之申報地價為每
      平方公尺208元、105年至106年之申報地價為每平方公尺2
      64元、107年至108年之申報地價為每平方公尺240元、109
      年之申報地價為每平方公尺184元，依照被告無權占用系
      爭土地的面積計算被告應給付相當於租金之不當得利為16
      ,088元，並應自109年9月17日起至返還土地止，按日給付
      6.75元。為此，提起本件訴訟請求被告拆屋還地並給付相
      當於租金之不當得利。並聲明：（一）被告應將坐落於臺
      中市○○區○○段○000地號土地上如附圖所示A區域（面積134
      .17平方公尺）之地上物拆除，並將所占用土地返還與原
      告。（二）被告應給付原告16,088元，及起訴狀繕本送達
      翌日起至清償日止，按年息百分之五計算之利息。並自10
      9年9月17日起至返還第一項土地之日止，按日給付原告6.
      75元。（三）訴訟費用由被告負擔。（四）願供擔保，請
      准宣告假執行。
（二）對被告抗辯之陳述：被告對其抗辯之與訴外人葉藤男有使
      用借貸一事，並無法舉證，且縱認有使用借貸關係，因使
      用借貸目的已完畢，被告不得再作為正當占有權源。被告
      為鐵皮建物之事實處分權人，其應拆除範圍包括磚造建物
      及鐵皮部分。
二、被告抗辯：被告於69年間以1萬元向訴外人葉藤男（即原告
    配偶）購買坐落系爭土地，但葉藤男並未配合辦理所有權移
    轉登記，然已同意被告得於系爭土地上興建房屋，但因葉藤
    男當時仍為土地所有權人，故葉藤男以自己名義向大甲鎮公
    所申請建築執照，興建完成後，編定為臺中縣○○鎮○○路0000
    號，後重編為臺中市○○區○○○街00號，因此被告與訴外人葉
    藤男間就系爭土地成立使用借貸契約，葉藤男雖將系爭土地
    移轉登記給原告，但原告為葉藤男之配偶，應明知葉藤男已
    同意被告得於系爭土地上興建房屋，其事後自葉藤男受讓土
    地所有權，又請求被告拆屋還地係違反誠信原則，其請求應
    無理由。又系爭建物之鐵皮部分並非被告所蓋，而是向被告
    承租磚造建物之訴外人劉邦傳為擴張使用空間所自行搭蓋，
    劉邦傳並稱有經過葉藤男同意，後劉邦傳於110年4月底搬離
    上開建物，磚造部分由被告之子林鈞洋自110年6月起出租給
    葉東岳、阮洪河，租期至115年5月止。並聲明：原告之訴駁
    回。訴訟費用由原告負擔。如受不利益判決，願供擔保請准
    免為假執行。
三、法院之判斷：
（一）原告主張系爭土地為原告所有，已據其提出土地登記第二
      類謄本、土地所有權狀、土地登記第一類謄本等為證，自
      堪信為真實。
（二）被告雖僅承認系爭土地上之地上物磚造部分為其興建，而
      否認鐵皮部分亦為其所有，並以磚造部分與鐵皮部分相互
      獨立云云為抗辯。然本件系爭土地上之地上物，雖有磚造
      部分及鐵皮部分，但磚造部分並無獨立出入口，需經由鐵
      皮部分地上物進出，兩者有使用上之依存關係，並非相互
      獨立之地上物。且依本院現場勘驗結果，系爭土地上之地
      上物，鐵皮部分目前經營越南雜貨店，而被告亦自陳，被
      告之子林鈞洋自110年6月起出租給葉東岳、阮洪河，租期
      至115年5月止，依現場使用情形，被告之子所出租之地上
      物並不止磚造部分，連同鐵皮部分亦然，事實上越南雜貨
      店之主要營業位置亦係在鐵皮部分，因此，本院認為系爭
      土地上之地上物，其磚造部分與鐵皮部分有相互依存關係
      ，並非彼此獨立之地上物，且被告對磚造部分與鐵皮部分
      均有事實上之處分權。
（三）原告主張被告之地上物占用系爭土地如附圖所示編號A部
      分，面積134.17平方公尺等情，業經本院於110年8月9日
      會同兩造至系爭土地現場勘驗明確，並囑託臺中市大甲地
      政事務所派員會同測量，有勘驗筆錄及大甲地政事務所11
      0年8月23日甲地二字第1100006423號函附土地複丈成果圖
      （即附圖）附卷可稽，並有勘驗筆錄及現場照片在卷可佐
      ，自堪信為真實，則被告占用原告系爭土地如附圖所示A
      部分面積134.17平方公尺之土地，應可認定。
（四）當事人主張有利於己之事實者，就其事實有舉證之責任，
      民事訴訟法第277條前段亦有明文。再按以無權占有為原
      因，請求返還土地者，占有人對土地所有權存在之事實無
      爭執，而僅以非無權占有為抗辯者，土地所有權人對其土
      地被無權占有之事實無舉證責任，占有人自應就其取得占
      有係有正當權源之事實證明之（最高法院85年度台上字第
      1120號判決要旨參照）。查原告為系爭土地所有權人，已
      經本院認定如前，則揆諸前開規定，原告主張被告無權占
      有系爭土地，被告自應就其占有系爭土地有正當權源一事
      舉證。
   1、被告雖抗辯其與訴外人葉藤男間有使用借貸契約，然此為
      原告所否認，被告自應就此有利之事實，負舉證責任。然
      依被告聲請調閱之建築執照與使用執照記載，葉藤男聲請
      自用農舍之建築地點地號為大甲鎮五牌里第141地號土地
      ，並非系爭土地（系爭土地重劃前地號為大甲鎮五牌里第
      143-2地號），而被告所稱之「所有土地清冊及切結書」
      記載「大甲鎮五牌里第143-2地號」土地，係葉藤男切結
      「查本人所有土地下列筆外無任何土地，並在其土地內及
      其外確無自有房屋及農舍，若有不實或虛偽，願負一切刑
      事責任法律之制裁」，其內容並非興建地上物之位置，而
      是切結在土地上無自有房屋及農舍。再者，上述資料內所
      附照片，與本院勘驗現場之磚造部分與鐵皮部分相連之地
      上物，顯有不同。因此上述資料並無從為葉藤男在系爭土
      地上建築地上物之依據，更無從證明葉藤男係以自己名義
      ，為被告聲請建築地上物，再將地上物借貸與被告使用。
   2、按權利之行使，不得違反公共利益，或以損害他人為主要
      目的。行使權利，履行義務，應依誠實及信用方法，民法
      第148 條固定有明文。惟該條所稱權利之行使，是否以損
      害他人為主要目的，應就權利人因權利行使所能取得之利
      益，與他人及國家社會因其權利行使所受之損失，比較衡
      量以定之。倘其權利之行使，自己所得利益極少，而他人
      及國家社會所受之損失甚大者，始得視為以損害他人為主
      要目的，若當事人行使權利，雖足使他人喪失利益，而茍
      非以損害他人為主要目的，即不在該條所定範圍之內（最
      高法院71年度臺上字第737號、45年度臺上字第105號民事
      裁判意旨參照）。 本件系爭土地全部面積為154平方公尺
      ，而被告占用其中134.17平方公尺，且被告亦未舉證證明
      其有合法占用之權源，則原告請求被告拆除地上物返還土
      地，並無權利濫用或違反誠信原則之其情形。
（五）所有人對於無權占有或侵奪其所有物者，得請求返還之。
      對於妨害其所有權者，得請求除去之，民法第767條第1項
      前段、中段定有明文。本件被告無正當權源占用原告土地
      ，原告請求被告應將坐落於臺中市○○區○○段○000地號土地
      上如附圖所示A區域（面積134.17平方公尺）之地上物拆
      除，並將所占用土地返還與原告，為有理由，應予准許。
（六）無法律上之原因而受利益，致他人受損害者，應返還其利
      益，民法第179條前段定有明文。又無權占有他人土地、
      建物，可能獲得相當於租金之利益，為社會通常之觀念（
      最高法院61年度臺上字第1695號判例要旨參照）。本件被
      告無權占用系爭土地上如附圖所示編號A部分之土地，並
      在其上有磚造及鐵皮地上物，揆諸前開說明，自屬獲得相
      當於使用土地租金之不當利益，並致原告受有相同之損害
      ，原告請求被告返還所受利益，於法有據。復按城市地方
      房屋之租金，以不超過土地及其建築物申報總價年息百分
      之十為限。土地法第97條第1項定有明文。又土地法第97
      條所謂土地及建築物之總價額，土地價額依法定地價，土
      地法施行法第25條定有明文。而法定地價，依土地法第14
      8條規定，係土地所有人依該法規定所申報之地價。故土
      地法第97條所謂之申報價額，即指該土地之申報地價而言
      。是原告請求被告返還相當於租金之不當得利之金額，自
      應受上揭土地法第97條規定之限制。本院審酌系爭土地位
      於順帆三街，鄰近巨大機械工業（捷安特總部），附近多
      為農田，間有建築物，遠處有華龍國小、臺中政府警察局
      大甲分隊等公務機關，目前地上物為出租供開設越南雜貨
      店使用等情，認為原告主張以系爭土地之申報地價年息10
      ％計算相當於租金之利益應屬適當。又本件系爭土地上之
      如附圖所示編號A部分，經臺中市大甲地政事務所測量，
      面積為134.17平方公尺，而系爭土地104年1月申報地價為
      每平方公尺208元、105年1月、106年1月申報地價均為每
      平方公尺264元、107年1月、108年1月申報地價均為每平
      方公尺240元、109年1月申報地價每平方公尺184元，有系
      爭土地地價第二類謄本為憑，依此計算編號A部分，5年計
      算之相當於租金不當得利為16,088元（元以下四捨五入，
      以下同，計算式詳原告民事訴之變更聲請暨準備（二）狀
      ）。另以109年1月申報地價每平方公尺184元計算，換算
      為每年相當於租金之不當得利應為2,469元，原告請求以
      日計算，每日6.75元，換算為整年應為2,464元，本院認
      為以日計算至元以下2位（即角、分），並無給付之實益
      ，應以每年給付為適當，並認原告主張之2,464元為可採
      。故原告請求被告應給付原告16,088元，及起訴狀繕本送
      達翌日（即109年10月1日）起至清償日止，按年息5％計算
      之利息。並自109年9月17日起至返還第一項土地之日止，
      按年給付原告2,464元，為有理由，應予准許。
（七）綜上所述，原告請求如主文第1項、第2項部分，均於法有
      據，應予准許。
四、本件事證已臻明確，兩造其餘攻擊防禦方法，經核與判決之
    結果不生影響，自無庸逐一論述，附此敘明。
五、本判決原告勝訴部分係就民事訴訟法第427條第1項訴訟適用
    簡易程序所為被告敗訴之判決，故依同法第389條第1項第3
    款之規定，應依職權宣告假執行。並依被告聲請，為其得預
    供擔保為免假執行之諭知。
六、訴訟費用負擔之依據：民事訴訟法第78條。 　　　
中　　華　　民　　國　　110 　年　　12　　月　　21　　日
                        臺灣臺中地方法院沙鹿簡易庭  
                            法  官  劉國賓
正本係照原本作成。
如對本判決上訴，須於判決送達後20日內向本院提出上訴狀；如
委任律師提起上訴者，應一併繳納上訴審裁判費。 
中　　華　　民　　國　　110 　年　　12　　月　　21　　日
                            書記官  許宏谷